最高法院刑事判決　　　　　　　　　　　　　　　八十八年度台上字第四七○三號
　　上　訴　人　甲○○
右上訴人因違反肅清煙毒條例案件，不服臺灣高等法院高雄分院，中華民國八十七年
十二月十六日第二審判決（八十七年度上訴字第一七六三號，起訴案號：臺灣高雄地
方法院檢察署八十七年度偵字第二六四六號、第五八五九號），提起上訴，本院判決
如左：
    主  文
上訴駁回。
    理  由
按刑事訴訟法第三百七十七條規定，上訴於第三審法院，非以判決違背法令為理由，
不得為之。是提起第三審上訴，應以原判決違背法令為理由，係屬法定要件。如果上
訴理由狀並未依據卷內訴訟資料，具體指摘原判決不適用何種法則或如何適用不當，
或所指摘原判決違法情事，顯與法律規定得為第三審上訴理由之違法情形，不相適合
時，均應認其上訴為違背法律上之程式，予以駁回。本件原判決依據證人黃鳳鳴在警
局訊問及偵查中、葉明恭在原審調查時之供證，查扣之白色粉末一包經法務部調查局
鑑定確屬海洛因毒品，有該局八十七年二月十日（八七）陸字第八七一三三○九八號
鑑定通知書在卷可按等證據，認定上訴人甲○○有其事實欄所載之販賣毒品未遂犯行
，因將第一審諭知上訴人無罪之判決撤銷，變更檢察官之起訴法條，改判論處上訴人
販賣毒品未遂罪刑（處有期徒七年，褫奪公權三年）。上訴意旨略稱：(一)證人黃鳳鳴
在警局訊問時供稱向上訴人購買毒品二次，偵查中則謂購買一次，其後在第一審審理
及原審調查中，又堅稱未向上訴人購買毒品，其證言顯有瑕疵，在未究明前不得採為
判決上訴人有罪之根據，原判決採納黃鳳鳴在警局訊問及偵查中不利於上訴人之證詞
，郤未說明理由，不採信黃鳳鳴在第一審及原審有利於上訴人之供述，又僅謂係迴護
之詞，亦未詳述其理由，顯有違誤。(二)依卷內資料，上訴人從未以原價轉讓置辯，原
審以販賣毒品罪責之重，上訴人竟甘冒被警查獲之危險，認定上訴人顯係基於營利之
目的販賣毒品，係想當然爾的推測之詞，其對上訴人如何價購入毒品﹖賺取若干差價
﹖分裝工具在何處等，皆未查明，自屬理由不備。(三)證人葉明恭指證警方人員查獲上
訴人之時，伊等尚不知有黃鳳鳴其人，係上訴人稱何不將黃鳳鳴一起捉時，伊等才知
道等語，顯與事理有違，蓋販賣毒品者，實無可能密告欲向其購買毒品之人，以使其
人指證伊犯罪之理，又黃鳳鳴既係因上訴人之指證而遭警方人員查獲，其對上訴人自
係懷恨在心，原判決又謂證人黃鳳鳴與上訴人並無嫌隙，事實、理由顯不相一致。(四)
「小芳」與「峰仔」二者，在字面上雖有不同，惟此乃國、台語發音音異之故，國語
「小芳」之芳字，唸為台語即為「芳仔」，亦與「峰仔」相同，筆錄之記載，係因書
記官記載錯誤，原審以上訴人先稱向「峰仔」購買毒品，後稱黃鳳鳴向伊借新台幣（
下同）二千元，欲向「小芳」購買毒品，即認上訴人前後供述不一，判決當然違背法
令。(五)證人黃鳳鳴在警方人員查獲之時，身無分文，其何能購買毒品﹖其在原審亦始
終證稱，是因欲購買毒品而向上訴人借款，原判決稱黃鳳鳴與上訴人買賣毒品意思表
示一致，顯係自行編造。又綜觀全卷，並無買主為何人、欲以若干價錢購買之證據資
料，而扣案之毒品是警方人員在加油站公眾得出入之場所取得，如何有證據力﹖上訴
人進入廁所約十分鐘始為警查獲，廁所內並無窗戶可監控外面情況，上訴人豈有可能
將千金難買之毒品，丟置於視線之外﹖又黃鳳鳴是事隔三十分鐘後，始在加油站附近
，經上訴人指證查獲，原審就此隻字未載，自有判決不載理由或所載理由與事實矛盾
之違誤。(六)證人葉明恭雖證稱曾看見上訴人丟了一包東西在現場之三合板下，事後即
在該處取出長壽煙盒裝的海洛因一小包，但毒品交易風險高、刑責重，多以一手交錢
，一手交貨之方式為之，豈有任意將毒品丟包於公共場所之可能，而長壽煙盒極易辨
視，葉明恭既因接獲線報而在現場埋伏二十分鐘以上，何以祇看到上訴人丟一包東西
﹖何以無法明確指認是長壽煙盒﹖是以葉明恭在三十分鐘後自行前往三合板下取出之
毒品，並非上訴人所有。原審未詳加調查並傳訊另一員警吳志成，使證人葉明恭、吳
志成與上訴人對質，應有調查未盡之違法。(七)本件扣案之海洛因毒品，原審違法未提
示令上訴人辨認，此項程序當然違背法令云云。
惟查：證據之取捨及犯罪事實之認定，乃事實審法院之職權，且法院憑以認定犯罪事
實之證據，並不以直接證據為限，即綜合各種間接證據，本於推理作用，為其認定犯
罪事實之基礎，如不違背經驗法則或論理法則，即不得指為違法，而據為合法之第三
審上訴理由。原判決綜核卷內證據資料，認定上訴人有販賣海洛因毒品未遂之犯行，
因而撤銷第一審諭知上訴人無罪之判決，改判論處上訴人販賣毒品未遂罪刑，已詳敘
其調查證據之結果及取捨證據認定之理由。並就上訴人否認犯罪之辯解、證人黃鳳鳴
在第一審及原審調查時有利於上訴人之供述，認非可採，予以論述，且說明何以認定
上訴人有販賣海洛因毒品營利之意圖，就形式上觀察，原判決要無採證認事違背經驗
法則、論理法則或理由不備之違背法令之情形。上訴意旨仍執與原審相同之辯詞，就
原判決理由已明白論斷之事項及認事採證職權之行使，專憑己見，指摘原判決採納證
人黃鳳鳴在警局及偵查中之證言，而不採納其在第一審及原審之供述，自不足據以辨
認原判決此部分已具備違背法令之形式。次查上訴人既否認有販賣海洛因毒品之意圖
及行為，則其被訴之販賣行為，究竟獲利若干，實已無從調查，又販賣毒品犯罪之成
立，並不以同時查扣分裝工具及帳冊為必要，本件雖未同時查得分裝毒品之工具及帳
冊，惟卷內之證據資料既足以認定上訴人被訴之犯罪事實，則上訴人販賣毒品未遂罪
名之成立，自不因未查得分裝毒品工具及帳冊而受影響，原審就上述無從調查及無調
查必要之事，未為無益之調查，於法無違，上訴意旨執此指摘原判決違法，顯屬誤會
。再查證據證明力由法院自由判斷，故證人之證言縱令先後未盡相符，但法院本於審
理所得之心證，就其證言一部分認為確實可信予以採取，要非法所不許。證人黃鳳鳴
在警局訊問時供稱：「向上訴人購買過海洛因二次」，嗣在偵查中則稱：「是要向甲
○○以二千元買，但還沒有看到就被查，買一次。」，雖稍有歧異，惟就基本事實所
為之陳述（即向上訴人購買海洛因）則屬相符，原審以其在偵查中購買一次之陳述，
有證人葉明恭之證言及海洛因毒品扣案可資佐證，予以採信，核屬事實審法院採證認
事職權之適法行使。又上訴人獲案後，頻頻喊冤，並質疑警方何以不將黃鳳鳴一同逮
捕，警方始再查獲施用海洛因毒品之黃鳳鳴等事實，已經證人葉明恭在原審調查時，
供述綦詳，至於上訴人獲案後，何以提醒警方逮捕黃鳳鳴，乃其心中之事，其事後既
未將之宣揚於外，證人葉明恭無從知悉，以此尚難推翻證人葉明恭之證言，上訴人執
此就原審採證認事職權之合法行使，任意指摘，殊非適法之第三審上訴理由。又查證
人黃鳳鳴在原審訊問時供稱：「向小芳買毒品」，原審認有懷疑，再質以：「不是向
小豐（應為峰之誤）買﹖」，其又進一步供稱：「不是，我們都叫小芳」（見原審卷
第七七頁），上訴人當庭與聞黃鳳鳴前述證言後，亦供稱：「證人說向小芳拿就有」
、「他有暗示我要向小芳買東西」（見原審卷第七八頁背面、第七九頁），足見黃鳳
鳴及上訴人均指出「小芳」與「小峰」為不同之二人，並非書記官因誤會國、台語發
音而誤載。又證人葉明恭係證稱：「看到被告騎機車東張西望，就在附近電線桿旁掀
開三合板，丟了一包東西後，就跑進加油站的廁所，我與吳志成就一起去抓被告，在
三合板下找到一包長壽煙盒內有海洛因」（見原審卷第三十八頁）、黃鳳鳴則證稱：
「我扣機給被告，要向他借錢，我在江山加油站等被告，我到加油站等不到被告，坐
在機車上等他。」（見原審卷第七七頁背面），足見黃鳳鳴並非上訴人為警查獲後三
十分鐘始抵達現場，亦無上訴人進入加油站廁所十分鐘後始遭查獲之情形，而上訴人
置放海洛因之處所，其上猶有一三合板遮掩，上訴人並非任意將之丟置於一般人顯而
易見之處所，黃鳳鳴更是從未供證事發當時其身無分文。又證人黃鳳鳴於警局訊問時
，已供稱：「我於今（三十）日下午十六時許，在朋友家0000000號電話撥甲
○○的呼叫器000000000號，待他回電後，約定時間在江山加油站旁交易二
千元的海洛因，我依約定前往江山加油站旁等待」，足證上訴人與黃鳳鳴就其間交易
毒品之意思表示確已合致，原判決要無認定事實不憑證據之違誤。上訴人以原審「誤
會國、台語發音之真意」、「扣案之毒品是警方人員在加油站公眾得出入之場所取得
，如何有證據力」、「伊進入廁所約十分鐘始為警查獲」、「黃鳳鳴是事隔三十分鐘
後，始在加油站附近，經上訴人指證而查獲，且其當時身無分文，不可能購買毒品」
、「認定購買毒品意思表示已經一致，與卷內資料不符」云云，指摘原判決違法，顯
非根據卷內資料而為指摘，且為事實上爭執，不得作為合法的第三審上訴理由。末查
事實審法院所採用之證據，曾否經提示調查，專以審判筆錄為準，此觀諸刑事訴訟法
第四十七條之規定甚明，證人葉明恭已就查獲上訴人之過程供證綦詳，在事實已明且
上訴人未聲請調查之情況下，原審法院未傳訊當時在場之另一員警吳志成，即非對於
應調查之證據未予調查。又原審法官訊問證人葉明恭時，上訴人雖未在場，另查扣之
海洛因經送請法務部調查局鑑定後，現猶在該局保管中，惟原審審理時已將海洛因送
驗後之鑑定通知書及封緘照片等證物顯之於公判庭，且提示予上訴人辯論（見原審卷
第九四頁背面），原審將之採為認定犯罪事實之證據資料，與證據法則無違，亦無訴
訟程序違法之情形可言。又命證人與被告對質與否，審理事實之法院本有自由裁量之
權，上訴意旨執此指摘，殊非適法之第三審上訴理由。綜上所論，本件上訴違背法律
上之程式，應予駁回。又肅清煙毒條例已修正為毒品危害防制條例，並於八十七年五
月二十二日生效，本件係修正生效前繫屬之案件，應依修正後之規定，適用一般上訴
程序處理，併予敘明。
據上論結，應依刑事訴訟法第三百九十五條前段，判決如主文。
中      華      民      國    八十八    年      八      月    二十六    日
                              最高法院刑事第一庭
                                  審判長法官  施  文  仁
                                        法官  張  淳  淙
                                        法官  林  永  茂
                                        法官  蕭  仰  歸
                                        法官  洪  文  章
      右正本證明與原本無異
                                              書  記  官
中      華      民      國    八十八    年      八      月    三十一    日
